【裁判字號】    97,消債更,1466
【裁判日期】    980923
【裁判案由】    聲請更生程序
【裁判全文】
臺灣高雄地方法院民事裁定          97年度消債更字第1466號
聲  請  人
即債 務 人  甲○○
上當事人因消費者債務清理事件聲請更生，本院裁定如下：
    主  文
聲請駁回。
聲請費用新臺幣壹仟元由聲請人負擔。
    理  由
一、聲請意旨略以：聲請人即債務人甲○○前向附表一、二所示
    之金融機構分別辦理房屋貸款及消費借貸，迄民國98年9 月
    17 日 仍積欠債務合計新臺幣（下同）145 萬2,266 元。此
    外，因繼承父親之保證債務約三百萬元，另積欠胞弟侯志鴻
    與弟媳蔡雅玲之借款70萬元，致生活陷入困境。嗣於聲請更
    生前，向最大債權銀行即台新銀行申請前置協商，然未能達
    成可行之協商方案。聲請人雖有房地各一筆，但已設定抵押
    ，須按月繳付貸款約4,000 元。前任職於安泰人壽保險股份
    有限公司，但與富邦人壽保險股份有限公司合併後，薪資所
    得逐漸減少，另母親乙○○○精神狀況不佳，胞兄侯玉山有
    重度殘障，為低收入戶，均應受扶養，每月支出扶養費合計
    6,000 元，加計個人日常生活必要支出，已不能清償債務，
    爰聲請准予更生等語。
二、按「債務人不能清償債務或有不能清償之虞者，得依本條例
    所定更生或清算程序，清理其債務」，消費者債務清理條例
    第3 條定有明文。衡以經濟上陷於困境之消費者，既已無力
    償債，如任其情勢惡化，自謀出路，債權人終或仍無法受償
    ，且恐怕衍生更大之社會問題，法律上自不得不謀求妥適解
    決之道。惟消費者與金融機構間債之關係之發生，係依契約
    自由原則及相互間之信賴為基礎，此為社會經濟活動得以維
    繫及發展之重要支柱，債務人經濟窘迫，固不應任其自生自
    滅，債權人一方之利益，仍不能因之摒棄不顧。故債務人於
    協商程序中，自應本於個人財產及收支狀況，依最大誠信原
    則，商討解決方案。如終究不能成立協商，於聲請更生或清
    算時，法院審酌上開條文所謂「不能清償或有不能清償之虞
    」，自宜綜衡債務人全部收支及財產狀況，評估是否已不能
    維持符合人性尊嚴之最基本生活條件，所陳報之各項花費，
    是否確屬必要性之支出，如曾有協商方案，其條件是否已無
    法兼顧個人生活之基本要求等情，為其判斷之準據。
三、經查：
（一）聲請人至98年9 月17日止，積欠如附表一、二所示各金融
      機構合計145 萬2,266 元之債務，經依前置協商程序，向
      最大債權銀行即台新銀行提出債權人清冊，並以書面表明
      共同協商之意旨，申請共同協商，惟不能達成可行之協商
      方案一節，有財團法人金融聯合徵信中心當事人綜合信用
      報告--債務清理條例前置協商專用債權人清冊、97年8 月
      18日台新銀行出具之前置協商退件通知函等件在卷可稽，
      堪認屬實。
（二）聲請人雖另陳報所負擔之債務尚包括附表三編號一所示因
      繼承父親侯志聰之第一銀行保證債務298 萬元，並經第一
      銀行聲請拍賣聲請人所有坐落高雄縣鳳山市○○段2142-1
      4 地號及同段上2206建號門牌號碼為高雄縣鳳山市○○街
      141 之4 號之房地一節，業經本院調閱97年度司執字第
      36902 號執行卷查閱無誤，並有本院97年度訴字第1494
      號、臺灣高等法院高雄分院98年度上字第38號民事判決附
      卷可供佐參（卷第120 、149 頁）。惟該案執行程序進行
      中，適逢民法繼承編施行法於98年6 月10日修正，其中第
      1 條之3 第2 項規定：「繼承在民法繼承編中華民國98年
      5 月22日修正施行前開始，繼承人對於繼承開始以前已發
      生代負履行責任之保證契約債務，由其繼續履行債務顯失
      公平者，以所得遺產為限，負清償責任」，聲請人乃據以
      提起債務人異議之訴，嗣於訴訟程序中，第一銀行具狀撤
      回該案之強制執行等情，有聲請人98年8 月12日之民事起
      訴狀及臺灣臺北地方法院98年7 月29日北院隆97執助玄字
      第2869號函文附卷足據（卷第275-280 頁）。聲請人並具
      狀陳稱，第一銀行撤回強制執行聲請之原因自為闡述係「
      因新繼承法之故，我等適用限定繼承，而無繼續強制執行
      之必要」等語（見聲請人98年9 月14日陳報狀）。準此以
      言，第一銀行既已表明聲請人因適用新法限定繼承之規定
      ，而無對聲請人之財產為強制執行之必要，則聲請人此部
      分債務目前並無遭受債權人追償之虞，堪以認定。是附表
      三編號一所示之繼承保證債務，自應予排除，尚非得列入
      聲請人所負債務，據為核算聲請人之償債能力，合先敘明
      。
（三）聲請人陳報名下有房地各一筆，均已設定抵押，目前在富
      邦人壽公司（與原任職之安泰人壽公司合併）任職一情，
      有財政部南區國稅局財產歸屬資料清單、坐落高雄縣鳳山
      市○○段2142-14 地號及同段上2206建號門牌號碼為高雄
      縣鳳山市○○街141 之4 號之土地及建物登記謄本及聲請
      人之勞健保資料附卷可供佐證（卷第34-35 、38、54-56
      頁），均信為真正。而依聲請人之綜合所得資料顯示，其
      95年年所得為76萬9,827 元，平均每月月所得約6 萬
      4,152 元；96年年所得92萬2,658 元，平均每月月所得約
      7 萬6,888 元；97年年所得96萬9,789 元，平均每月所得
      為8 萬0816元，此有聲請人各該年度綜合所得資料附卷可
      證（卷第36-37 、173 頁）。另98年1 月至8 月薪資所得
      分為12萬7,719 元（如扣除春節獎金10萬2,319 元，該1
      月薪資為2 萬5,400 元）、2 萬4,056 元、17萬4,999 元
      、2 萬3,700 元、2 萬5,000 元、2 萬3,100 元、2 萬
      5,200 元、4 萬9,968 元（含獎金2 萬3,868元），合計1
      月至8 月之薪資所得（春節獎金暫不列計）為37萬1423元
      ，平均每月所得為4 萬6427元，其中春節獎金另以12個月
      分攤計算，每月可分配之所得為8,526 元，二者合計後，
      平均每月所得為5 萬4,953元【計算式：46427 ＋8526＝
      54953 】。由上可知，聲請人今年所得有稍減之情，但工
      作尚稱穩定，是應以其今年迄今為止之平均所得為核算其
      償債能力之基礎。
（四）支出部分，聲請人主張應扶養母親乙○○○及胞兄侯玉山
      ，每月各支出扶養費5,000 元及1,000 元等語。查乙○○
      ○及侯玉山均無恆產，近2 年亦無各項綜合所得，其中侯
      玉山97年間經核定為第二類低收入戶等情，有其等之財產
      歸屬資料清單、稅務電子閘門資料及高雄市三民區公所低
      收入戶證明書在卷可憑（卷第39、63-65 、109-111 頁）
      ，足認均有受扶養之權利。而乙○○○包括聲請人在內有
      四名子女，經排除無資力之侯玉山，仍應由其他三名子女
      共同分擔扶養責任。本院參酌內政部社會司所公告高雄縣
      98年度每人每月最低生活費標準為9,829 元，則由乙○○
      ○三名子女分擔結果，聲請人每月必要支出之扶養費為
      3,276 元。至於侯玉山部分，聲請人僅陳報每月支出扶養
      費用1,000 元，自應予採認。此外，聲請人主張上開房地
      係供自己居住，每月需支出房屋貸款4,000 元一節，有該
      房地之土地及建物登記謄本、台新銀行繳款資料及收據在
      卷可參（卷第18、82 -90頁）。依聲請人陳報，其母親戶
      籍仍在高雄市三民區戶政事務所，係因罹患精神疾病，不
      願配合換發身分證，實際上係與其同住等語，有卷附乙○
      ○○之戶籍謄本資料可按（卷第33頁），參酌該戶籍謄本
      動態記事欄所載，乙○○○係經該戶政事務所於88年6 月
      14日核准逕為變更登記而設籍迄今，而乙○○○亦不可能
      實際居住在該址，則聲請人此部分主張尚堪採信。準此，
      聲請人既有容身安居及照顧母親之必要，該每月支付房屋
      貸款4,000 元之部分應認係必要支出。至於聲請人個人日
      常生活所需之各項花費，仍應以上開內政部社會司所公告
      之標準即9,829元，認列其必要支出。
（五）綜上所述，依聲請人目前平均每月收入5 萬4,953 元為核
      算基礎，扣除房屋貸款4,000 元、扶養母親3,276 元、扶
      養胞兄侯玉山1,000元及個人日常生活所需之必要費用
      9,829 元後，尚有餘額3 萬6,848 元【計算式：
      00000-000 0-0000-0000-0 009 ＝36848 】可資運用，此
      對照附表二所示之無擔保債務82萬3,266 元（附表一所示
      之有擔保債務已列入每月之必要支出計算，不得再納入負
      債總額予以核計得按月償還之金額），即使加計利息，於
      數年期間即可清償完畢，足認尚無不能清償債務之情事。
      而聲請人工作尚稱穩定，亦有如上所述相當之償債餘額，
      縱有薪資收入減少之勢，及附表三編號二所示之民間借款
      ，短期內亦無不能清償債務之虞，洵堪認定。從而，聲請
      人既不合於更生之法定要件，本件聲請准予更生，即無理
      由，應予駁回。
四、據上論結，應依消費者債務清理條例第11條第1 項、第8 條
    前段，裁定如主文。
中    華    民    國    98    年    9     月    23    日
                  民事第三庭  法  官  李嘉益
以上正本證明與原本無異。
如不服本裁定，應於送達後10日內向本院提出抗告狀，並繳納裁
判費新台幣1,000 元。
中    華    民    國    98    年    9     月    23    日
                              書記官  陳瓊芳
附表：
一、有擔保債權人
┌──┬─────────┬───────┬───────┐
│編號│債權人            │金額（新臺幣）│  種     類   │
├──┼─────────┼───────┼───────┤
│ 一 │台新銀行          │62萬9,000元   │房屋貸款      │
└──┴─────────┴───────┴───────┘
二、無擔保債權人
┌──┬────────┬────────┬───────┐
│編號│債權人          │金額（新臺幣）  │  種     類   │
├──┼────────┼────────┼───────┤
│ 一 │台中商銀        │5萬8,000元      │信用貸款      │
├──┼────────┼────────┼───────┤
│ 二 │聯邦銀行        │17萬5,296元     │信用卡        │
├──┼────────┼────────┼───────┤
│ 三 │台新銀行        │5萬4,640元      │信用卡        │
├──┼────────┼────────┼───────┤
│ 四 │日盛銀行        │11萬9,000元     │信用貸款      │
├──┼────────┼────────┼───────┤
│ 五 │安泰銀行        │4萬8,000元      │信用貸款      │
├──┼────────┼────────┼───────┤
│ 五 │中國信託銀行    │36萬8,330元     │信用卡、現金卡│
├──┴────────┼────────┼───────┤
│ 合       計          │82萬3,266元     │              │
└───────────┴────────┴───────┘
三、未列於徵信中心資料之債權人
┌──┬─────────┬───────┬───────┐
│編號│債權人            │金額（新臺幣）│  種     類   │
├──┼─────────┼───────┼───────┤
│ 一 │第一銀行          │298萬元       │繼承父親之保證│
│    │                  │              │債務          │
├──┼─────────┼───────┼───────┤
│ 二 │蔡雅玲、侯志鴻    │70萬元        │借款          │
├──┴─────────┼───────┼───────┤
│ 合         計          │434萬元       │              │
└────────────┴───────┴───────┘


司法院資訊處製作；財團法人民間司法改革基金會備份。
